臺灣高等法院民事判決
109年度上易字第201號
上  訴  人  蔡佳惠  
訴訟代理人  莊振農律師
            蔡郁箴律師
被  上訴人  鄭閎仁  

訴訟代理人  許喬茹律師
被  上訴人  上海商業儲蓄銀行股份有限公司
                      設臺北市○○區○○○路0段000號0樓                          至00樓      
法定代理人  陳善忠  
訴訟代理人  陳思菱律師
上列當事人間請求損害賠償事件，上訴人對於中華民國108年12
月19日臺灣臺北地方法院108年度訴字第3286號第一審判決提起
上訴，本院於109年4月29日言詞辯論終結，判決如下：
    主      文
上訴駁回。
第二審訴訟費用由上訴人負擔。
    事實及理由
一、上訴人主張：伊友人李榮華於民國104年間向伊佯稱開元資
    產管理有限公司為其設立，若以個人名義投資房地產轉售，
　　每月可獲高額利潤回收，伊信以為真，於104年5月15日交付
    新臺幣（下同）100萬元及國民身分證、個人私章，並簽署
    數份不明文件予李榮華。李榮華旋以伊名義及1,880萬元向
    李青山、唐雅珍購買臺北市○○區○○○路0段000巷00○0號6樓房
    屋（下稱系爭房地），嗣李榮華偽造交易價格為2,800萬元
    之房地買賣契約，交付被上訴人上海商業儲蓄銀行股份有限
    公司（下稱上海商銀）授信人員即被上訴人鄭閎仁，
　　將系爭房地設定最高限額2,398萬元抵押權予上海商銀，以
    伊名義超額貸款1,998萬元（下稱系爭貸款），後因未繳納
    貸款，上海商銀聲請拍賣系爭房地，受償部分債權後，尚欠
    38萬3,406元本金未償。鄭閎仁為專業授信人員，未衡量系
    爭房地買賣契約之實際交易金額，超額核貸，若無故意亦有
    過失，鄭閎仁、李榮華以詐騙分工行為，致伊締結超額貸款
    契約，鄭閎仁收受李榮華餽贈涉犯銀行法背信罪，已經檢察
    官起訴，伊因鄭閎仁、李榮華之詐騙行為遭銀行追償受有38
    萬3,406元損害，並致伊之信用不良，侵害伊之名譽權，伊
    受有精神上之痛苦，故得依民法第184條第1項前段、後段及
    第2項、第18條、第195條等規定，向鄭閎仁請求賠償財產損
    害38萬3,406元及非財產損害50萬元，上海商銀為鄭閎仁之
    僱用人，應依民法第188條第1項規定負連帶賠償責任等語。
    聲明：被上訴人應連帶給付上訴人88萬3,406元，及自起訴
    狀繕本送達翌日起至清償日止，按年息5%計算之利息。原審
    為上訴人敗訴之判決，上訴人不服，提起上訴；上訴聲明：
    ㈠原判決廢棄。㈡被上訴人應連帶給付上訴人88萬3,406元，
    及自起訴狀繕本送達翌日起至清償日止，按年息5%計算之利
    息。
二、被上訴人部分：
  ㈠鄭閎仁以：上訴人所稱李榮華之詐欺行為，與伊無涉，伊辦
    理系爭貸款，乃依上海商銀作業流程為之，並無違法，且上
    訴人所舉臺灣臺北地方檢察署（下稱臺北地檢署）108年度
    偵字第2832號等案件（下稱系爭偵查案件）起訴書關於行為
    人之記載為李榮華，並無伊所涉犯罪事實，可見伊未參與上
    訴人所指之詐貸行為，伊未因承辦系爭貸款獲得利益，無侵
    害上訴人權益行為，上訴人依侵權行為法律關係請求伊負賠
    償責任，自無理由等，資為抗辯。答辯聲明：上訴駁回。
　㈡上海商銀則以：伊依上訴人親簽之借貸契約及提供之文件，
    經審核後同意撥款至上訴人帳戶，上訴人主張38萬3,406元
    損害，亦為伊撥款至上訴人名下帳戶之款項，難認上訴人受
    有損害。且依上訴人之書狀所載，其主張受有損害，應為其
    與李榮華間因投資所生之糾紛，與伊核貸並無因果關係。縱
    鄭閎仁涉及與他人以不實文件詐得高額貸款有不法行為，此
    為鄭閎仁之個人犯罪行為，與其執行職務無關，伊為詐貸行
    為之被害人，並無連帶賠償責任，資為抗辯。答辯聲明：上
    訴駁回。
三、查上訴人於104年6月22日以1,880萬元買受系爭房地，登記
    為所有權人，並於104年6月2日與上海商銀信義分行簽立個
    人房貸借款契約，以系爭房地擔保設定最高限額2,398萬元
    抵押權予上海商銀，借款1,998萬元，簽立同面額本票交付
    上海商銀，由鄭閎仁對保，於同年月23日撥款1,998萬元至
    上訴人帳戶。因上訴人未依約還款，上海商銀聲請拍賣系爭
    房地，自拍得價金取償，上海商銀通知上訴人尚欠本金38萬
    3,406元及利息、違約金、費用未償等情，有個人房貸借款
    契約、系爭房屋登記謄本、士林地院105年度司拍字第259號
    民事裁定、上海商銀通知函等可參（見原審卷第35至43、45
    至47、49至51、53頁），且為兩造所不爭，可信為真。
四、上訴人主張系爭房地超額貸款是鄭閎仁所承辦，侵害伊之權
    益，致伊受有財產及非財產上之損害共88萬3,406元，應由
    鄭閎仁與其僱用人上海商銀負連帶賠償責任等語，為被上訴
    人所否認，並以前詞置辯。經查：
  ㈠按因故意或過失，不法侵害他人之權利者，負損害賠償責任
    。故意以背於善良風俗之方法，加損害於他人者亦同。違反
    保護他人之法律，致生損害於他人者，負賠償責任。但能證
    明其行為無過失者，不在此限，民法第184條定有明文。又
    損害賠償之債，須以有損害之發生及有責任原因之事實，並
    兩者之間有相當因果關係為成立要件。所謂相當因果關係，
    係指依經驗法則，綜合行為當時所存在之一切事實，為客觀
    之事後審查，認為在一般情形上，有此環境，有此行為之同
    一條件，均發生同一之結果者，則行為與結果始可謂有相當
    之因果關係。反之，若在一般情形上，有此同一條件存在，
    而依客觀之審查，認為不必皆發生此結果者，則該條件與結
    果並不相當，其行為與結果間即難認相當因果關係（最高法
    院107年度台上字第2437號判決意旨參照）。
  ㈡上訴人主張鄭閎仁收受李榮華之餽贈涉犯銀行法背信罪已經
    檢察官起訴，並以內容為「…曾在上海商銀擔任行員的鄭姓
    男子，在2015年負責審查李榮華集團的『兩件』申貸案時，疑
    『內神通外鬼』，明知買賣契約交易金額有灌水，卻予以配合
    ，事後收受李榮華集團的高價手機、鋼筆等餽贈…」之新聞
    報導為據（見原審卷第55頁）。惟臺北地檢署108年度偵字
    第2832號起訴多件詐貸行為，其中與本件事實相關者為「…
    李榮華基於違反銀行法向銀行詐欺取財及偽造私文書並持以
    行使之犯意，明知其透過開元集團業務人員或仲介業者等向
    附表一編號6之原屋主（即李青山、唐雅珍）購入該同編號
    房屋（即系爭房地）之實際買賣金額為1,880萬元，竟邀得
    不知情之蔡佳惠同意擔任申貸名義人，再委由該申貸名義人
    於附表一同編號之申貸日期（即104年5月15日）向如附表一
    同編號之申貸銀行及承辦人（即鄭閎仁）申請貸款，並以系
    爭房地為擔保物，以寄送或直接交付之方式，將如附表一同
    編號所示之不實申貸資料交予前揭銀行承辦人及其相關審核
    主管進行審核而行使之，致使前揭銀行人員陷於錯誤，誤認
    上開房屋實際買賣金額等授信審核重要條件屬實，致前揭銀
    行准予核貸…嗣上開貸款案因未依約償還，經上海商銀聲請
    拍賣抵押物，拍賣後不足清償之款項仍達38萬3,406元…」（
    見原審卷第147頁起訴書附表），依起訴書所載事實內容，
    並無鄭閎仁與李榮華共犯系爭房地貸款之事實，而
　　就上開起訴案件，經臺灣臺北地方法院108年度金重訴字第7
    號受理，該案刑事判決認鄭閎仁共犯銀行法第125條之2第1
    項前段銀行職員背信罪之犯罪事實，係該判決附表一編號14
    、20之事實，即鄭閎仁於104年3月25日就坐落新北市○○區○○
    ○街00號房屋、同年4月26日就臺北市○○區○○路0段0號9樓房
    屋，與林金諭、李榮華共犯行使偽造私文書及業務登載不實
    ，利用機會於徵信、對保照會過程中，刻意未詳實審核，致
    核貸案件通過，經實際撥款，足生損害於上海商銀信義分行
    就申貸人授信貸款業務審核及管理之正確性。此有該案刑事
    判決書可稽（見本院卷第322、349、350頁），足見鄭閎仁
    所犯罪行，與上訴人所指104年6月間就系爭房地核貸案件無
    涉；此外，上訴人復未提出其他事證可證鄭閎仁有參與其所
    指之詐貸行為，則其指鄭閎仁有侵權行為損害伊之權利云云
    ，即非有據。
  ㈢上訴人主張因系爭房地貸款超貸，遭抵押權人上海商銀聲請
    強制執行拍賣，拍賣之價金抵償貸款後尚欠38萬3,406元本
    金未償，伊因之受有38萬3,406元債務及精神上受有痛苦之
    損害云云。惟上訴人以買賣原因登記為系爭房地之所有人，
    並親自簽立個人房貸借款契約申請借貸款項，上海商銀已將
    核准之款項撥入上訴人帳戶，貸款取得之款項亦用於購置系
    爭房地及相關費用，有上訴人帳戶交易明細可稽（見原審卷
    第123頁），並為上訴人所不爭（見原審卷第158至160、173
    頁），上訴人既取得全數核貸款項，且運用大多數款項，即
    無受有財產之損害，上訴人已依借貸契約取得款項，自有清
    償責任，而上訴人並未舉證系爭房地有不法超額貸款之事為
    真，縱系爭房地確有超額核貸之情形，受有損害之被害人係
    上海商銀而非上訴人，是上訴人稱其受有損害，顯不足採。
    至於上訴人稱貸款帳戶由李榮華操作使用，部分核貸款項可
    能遭盜領云云，係上訴人與李榮華等人間之內部分關係所生
    之糾紛，得否依其他法律關係請求，非本件審理範圍。　　
　㈣鄭閎仁並未參與上訴人所指之詐貸行為，上訴人並無受有財
    產上及非財產上之損害，其本於侵權行為法律關係請求鄭閎
    仁賠償損害，應屬無據，而鄭閎仁既無本件侵權行為之賠償
    責任，則上訴人主張上海商銀應依民法第188條第1項規定負
    僱用人之連帶賠償責任，自亦無可採。
五、綜上所述，上訴人主張依侵權行為法律關係，請求鄭閎仁及
    上海商銀連帶給付88萬3,406元，及自起訴狀繕本送達翌日
    起至清償日止，按年息5%計算之利息，並無理由，應予駁回
    。原審為上訴人敗訴之判決，並無不合。上訴論旨指摘原判
    決不當，求予廢棄改判，為無理由，應駁回其上訴。
六、上訴人聲請命被上訴人提出臺北地檢署108年度偵字第2832
    號、第9403號、第9404號起訴書及附件，暨聲請調閱原審10
    8年度金重訴字第7號刑事案件卷宗，查明鄭閎仁如何與李榮
    華共同實行詐貸行為，因已有該案刑事判決可稽，故無必要
    ；又本件事證已臻明確，兩造其餘之攻擊或防禦方法及所用
    之證據，經本院斟酌後，認為均不足以影響本判決之結果，
    爰不逐一論列，附此敘明。
七、據上論結，本件上訴為無理由，依民事訴訟法第449條第1項
    、第78條，判決如主文。
中　　華　　民　　國　　109 　年　　5 　　月　　13　　日
                  民事第十九庭  
                      審判長法  官  魏麗娟 
                            法  官  陳慧萍
                            法  官  潘進柳
正本係照原本作成。
不得上訴。
中　　華　　民　　國　　109 　年　　5 　　月　　14　　日

　　　　　　　　　　　　　 書記官   廖婷璇